ACORDAO-COMPLETO-2459484

ACÓRDÃO 3508/2021 ATA 6/2021 - PRIMEIRA CÂMARA

VISTOS, relatados e discutidos os atos de concessão inicial de aposentadoria de três ex-servidoras do Tribunal Regional do Trabalho da 15ª Região - Campinas/SP. 
ACORDAM os ministros do Tribunal de Contas da União, reunidos em sessão da 1ª Câmara, ante as razões expostas pelo Relator, e com fundamento nos arts. 71, incisos III e IX, da Constituição Federal de 1988; 1º, inciso V; 39, inciso II, e 45 da Lei 8.443/1992; 1º, inciso VIII, 259, inciso II e 262, inciso II do Regimento Interno, bem como na Súmula-TCU 106, em:
9.1. considerar ilegais os atos de aposentadoria de Aurora Cristina Sperli Geraldes, Nair Haruko Yamada Basso e Rejane de Toledo e negar-lhes registro;
9.2. dispensar a reposição das importâncias indevidamente recebidas de boa-fé pelas beneficiárias até a data da notificação desta deliberação à unidade jurisdicionada;
9.3. determinar ao Tribunal Regional do Trabalho da 15ª Região - Campinas/SP que:
9.3.1. no prazo de 15 (quinze) dias, a contar da ciência desta deliberação: 	
9.3.1.1. promova, nos casos dos atos de aposentadoria de Aurora Cristina Sperli Geraldes e Nair Haruko Yamada Basso, o destaque das parcelas excedentes de "quintos" incorporadas pelas interessadas em decorrência do exercício de funções comissionadas posteriormente a 08/04/1998, transformando-as em parcelas compensatórias a serem absorvidas por quaisquer reajustes futuros, consoante decidido pelo Supremo Tribunal Federal no Recurso Extraordinário 638.115/CE;
9.3.1.2. faça cessar, no caso do ato de aposentadoria de Rejane de Toledo, os pagamentos decorrentes do ato considerado ilegal, sujeitando-se a autoridade administrativa omissa à responsabilidade solidária; e
9.3.1.3 informe as interessadas sobre a deliberação deste Tribunal e as alerte de que o efeito suspensivo proveniente de eventual interposição de recursos não as eximirá da devolução dos valores indevidamente recebidos após a notificação, no caso de desprovimento de seus apelos. 
9.3.2. no prazo de 30 (trinta) dias, a contar da ciência desta deliberação:
9.3.2.1. encaminhe os comprovantes, com as datas em que as interessadas tomaram conhecimento deste acordão, bem como as informações sobre as providências implementadas para cumprimento do subitem 9.3.1.1; e
9.3.2.2. emita novos atos de aposentadoria, livres das irregularidades apontadas, submetendo-os a este Tribunal.

Apreciação de três atos de aposentadoria de ex-servidoras do Tribunal Regional do Trabalho da 15ª Região  Campinas/SP, submetidos, para fins de registro, à este Tribunal.

Primeira Câmara

3. Interessadas: Aurora Cristina Sperli Geraldes (XXX.970.198-XX), Nair Haruko Yamada Basso (XXX.439.028-XX) e Rejane de Toledo (XXX.078.302-XX)

13.1. Ministros presentes: Walton Alencar Rodrigues (Presidente), Benjamin Zymler, Vital do Rêgo e Jorge Oliveira (Relator).
13.2. Ministro-Substituto presente: Augusto Sherman Cavalcanti.

JORGE OLIVEIRA

Trata-se de três atos de aposentadoria de ex-servidoras do Tribunal Regional do Trabalho da 15ª Região - Campinas/SP, submetidos, para fins de registro, à apreciação deste Tribunal.
	2. Transcrevo, a seguir, excertos da instrução da unidade técnica responsável pela análise dessas concessões:	
	" (...) 
	Exame das Constatações
	9. Ato: 36580/2020 - Interessado: NAIR HARUKO YAMADA BASSO (CPF: XXX.439.028-XX) 
	9.1. Parecer do Controle Interno: considerar o ato legal.
	9.2. Constatações e análises: 
	9.2.1. Houve o registro de pelo menos uma rubrica com 'Denominação para análise pelo TCU = Vantagem de caráter pessoal (23700 - VPNI INATIVO (Vantagem de caráter pessoal - Incorporação de quintos/décimos de função) - R$ 1.823,15) .
	a. Justificativa do Gestor de Pessoal: Não há. Verificação efetuada no âmbito do TCU.
	b. Análise do Controle Interno: Não há. Verificação efetuada no âmbito do TCU.
	c. Análise da unidade técnica (Sefip/TCU) : É ilegal a concessão da vantagem de quintos em razão do exercício de funções comissionadas após o advento da Lei 9.624/1998.
	9.2.2. Ato e-Pessoal em substituição a ato Sisac devolvido de acordo com comunicado da presidência do TCU.
	a. Justificativa do Gestor de Pessoal: Não há. Verificação efetuada no âmbito do TCU.
	b. Análise do Controle Interno: Não há. Verificação efetuada no âmbito do TCU.
	c. Análise da unidade técnica (Sefip/TCU) : Ato em substituição ao ato Sisac devolvido com entrada original no TCU na data de 25/10/2016.
	(...) 
	9.4. Encaminhamento do ato: 
	9.4.1.	Considerar ILEGAL e recusar registro ao ato de aposentadoria de NAIR HARUKO YAMADA BASSO do quadro de pessoal do Tribunal Regional do Trabalho da 15ª Região - Campinas/SP, com base nos arts. 71, inciso III, da Constituição Federal; 1º, inciso V, e 39, inciso II, da Lei 8.443/1992 e 260, § 1º, do Regimento Interno.
	(...) 
	10. Ato: 38965/2020 - Interessado: AURORA CRISTINA SPERLI GERALDES (CPF: XXX.970.198-XX) 
	10.1. Parecer do Controle Interno: considerar o ato legal.
	10.2. Constatações e análises: 
	10.2.1.	Houve o registro de pelo menos uma rubrica com 'Denominação para análise pelo TCU = Vantagem de caráter pessoal (23700 - VPNI INATIVO (Vantagem de caráter pessoal - Incorporação de quintos/décimos de função) - R$ 2.984,45) .
	a. Justificativa do Gestor de Pessoal: Não há. Verificação efetuada no âmbito do TCU.
	b. Análise do Controle Interno: Não há. Verificação efetuada no âmbito do TCU.
	c. Análise da unidade técnica (Sefip/TCU) : É ilegal a concessão da vantagem de quintos em razão do exercício de funções comissionadas após o advento da Lei 9.624/1998.
	10.2.2.	Ato e-Pessoal em substituição a ato Sisac devolvido de acordo com comunicado da presidência do TCU.
	a. Justificativa do Gestor de Pessoal: Não há. Verificação efetuada no âmbito do TCU.
	b. Análise do Controle Interno: Não há. Verificação efetuada no âmbito do TCU.
	c. Análise da unidade técnica (Sefip/TCU) : Ato em substituição ao ato Sisac devolvido com entrada original no TCU na data de 06/09/2016.
	(...) 
	10.4. Encaminhamento do ato: 
	10.4.1.	Considerar ILEGAL e recusar registro ao ato de aposentadoria de AURORA CRISTINA SPERLI GERALDES do quadro de pessoal do Tribunal Regional do Trabalho da 15ª Região - Campinas/SP, com base nos arts. 71, inciso III, da Constituição Federal; 1º, inciso V, e 39, inciso II, da Lei 8.443/1992 e 260, § 1º, do Regimento Interno.
	(...) 
	11. Ato: 41593/2020 - Interessado: REJANE DE TOLEDO (CPF: XXX.078.302-XX) 
	11.1. Parecer do Controle Interno: considerar o ato legal.
	11.2. Constatações e análises: 
	11.2.1.	Houve o registro de pelo menos uma rubrica com 'Denominação para análise pelo TCU = Vantagem de caráter pessoal (23700 - VPNI INATIVO (Vantagem de caráter pessoal - Incorporação de quintos/décimos de função) - R$ 2.984,45) .
	a. Justificativa do Gestor de Pessoal: Não há. Verificação efetuada no âmbito do TCU.
	b. Análise do Controle Interno: Não há. Verificação efetuada no âmbito do TCU.
	c. Análise da unidade técnica (Sefip/TCU) : É indevida a concessão da vantagem de quintos ou décimos aos ocupantes do cargo de Analista Judiciário, Especialidade Execução de Mandados, antigo Oficial de Justiça Avaliador) , pois a função comissionada exercida era inerente às atribuições do cargo efetivo. Ademais, é ilegal a concessão da vantagem de quintos em razão do exercício de funções comissionadas após o advento da Lei 9.624/1998.
	11.2.2.	Ato e-Pessoal em substituição ao ato Sisac devolvido de acordo com comunicado da presidência do TCU.
	a. Justificativa do Gestor de Pessoal: Não há. Verificação efetuada no âmbito do TCU.
	b. Análise do Controle Interno: Não há. Verificação efetuada no âmbito do TCU.
	c. Análise da unidade técnica (Sefip/TCU) : Ato em substituição a ato Sisac devolvido com entrada original no TCU na data de 19/09/2016.
	(...) 
	11.4. Encaminhamento do ato: 
	11.4.1.	Considerar ILEGAL e recusar registro ao ato de aposentadoria de REJANE DE TOLEDO do quadro de pessoal do Tribunal Regional do Trabalho da 15ª Região - Campinas/SP, com base nos arts. 71, inciso III, da Constituição Federal; 1º, inciso V, e 39, inciso II, da Lei 8.443/1992 e 260, § 1º, do Regimento Interno.
	(...) 
	CONCLUSÃO
	12. A abrangência e a profundidade das verificações levadas a efeito fundamentam convicção de que os Atos 41593/2020, 38965/2020 e 36580/2020 podem ser apreciados pela ilegalidade, em razão das irregularidades apontadas no item 'Exame das Constatações' desta instrução, que representam afronta à legislação e à jurisprudência de referência.
	13. Os aludidos atos deram entrada neste Tribunal há menos de cinco anos, não sendo aplicável, portanto, o procedimento de contraditório e ampla defesa determinado pelo Acórdão 587/2011-TCU-Plenário.
	PROPOSTA DE ENCAMINHAMENTO
	14. Ante o exposto, com fundamento no art. 71, inciso III, da Constituição Federal; no art. 1º, inciso V, e art. 39, incisos I e II, da Lei 8.443/1992, no art. 260 do Regimento Interno do Tribunal de Contas da União, propõe-se: 
	14.1.Considerar ILEGAIS e recusar registro aos atos de aposentadoria de REJANE DE TOLEDO, AURORA CRISTINA SPERLI GERALDES e NAIR HARUKO YAMADA BASSO do quadro de pessoal do Tribunal Regional do Trabalho da 15ª Região - Campinas/SP, com base nos arts. 71, inciso III, da Constituição Federal; 1º, inciso V, e 39, inciso II, da Lei 8.443/1992 e 260, § 1º, do Regimento Interno.
	14.2. Com fulcro no art. 262, caput, do Regimento Interno deste Tribunal, determinar ao Tribunal Regional do Trabalho da 15ª Região - Campinas/SP que: 
	14.2.1.	dispense a devolução dos valores indevidamente recebidos de boa-fé até a data da ciência do órgão/entidade Tribunal Regional do Trabalho da 15ª Região - Campinas/SP, do acórdão que vier a ser proferido, com base no Enunciado 106 da Súmula da Jurisprudência do TCU.
	14.2.2.	no prazo de trinta dias, contados da ciência da decisão, envie a este Tribunal documentos comprobatórios de que os interessados cujos atos foram impugnados estão cientes do julgamento deste Tribunal.
	14.2.3.	emita novo ato, livre da irregularidade ora apontada, em substituição  ao ato de aposentadoria de REJANE DE TOLEDO, submetendo-o à nova apreciação por este Tribunal, na forma do art. 260, caput, também do Regimento.
	14.2.4.	dê ciência, no prazo de quinze dias, contados da notificação, do inteiro teor desta deliberação aos interessados, alertando-os de que o efeito suspensivo proveniente da interposição de eventuais recursos junto ao TCU não os exime da devolução dos valores percebidos indevidamente, caso o recurso não seja provido.
	14.2.5.	promova a exclusão, no prazo 15 (quinze) dias, contados a partir da ciência desta deliberação, sujeitando-se a autoridade administrativa omissa à responsabilidade solidária, da rubrica apontada em face de manifesta ilegalidade, uma vez que o seu pagamento não encontra respaldo na jurisprudência deste Tribunal."
	3. O Ministério Público junto ao TCU, representado neste processo pela Procuradora-Geral Cristina Machado da Costa e Silva, manifestou-se de acordo com a proposta de encaminhamento da unidade técnica, "adicionando determinação ao Tribunal Regional do Trabalho da 15ª Região para que promova o destaque das parcelas de quintos incorporados com amparo em funções comissionadas exercidas entre 08/04/1998 a 04/09/2001, a fim de que sobre elas incida a modulação firmada nos Embargos Declaratórios movidos no Recurso Extraordinário 638.115/CE, apreciado pelo Supremo Tribunal Federal, a qual estabelece a necessidade de absorção integral de tais parcelas por reajustes futuros, caso a incorporação não tenha se fundamentado em decisão judicial transitada em julgado".
	É o relatório.

não há

APOSENTADORIA. TRT DA 15ª REGIÃO. INCORPORAÇÃO INDEVIDA DE "QUINTOS" APÓS A EDIÇÃO DA LEI 9.624/1998 E EM RAZÃO DO MERO EXERCÍCIO DO CARGO EFETIVO. ILEGALIDADES. NEGATIVA DE REGISTRO. DETERMINAÇÕES.

APOSENTADORIA (APOS)

Secretaria de Fiscalização de Integridade de Atos e Pagamentos de Pessoal e de Benefícios Sociais (Sefip)

Em exame, neste processo, três atos de concessão de aposentadoria de ex-servidoras do Tribunal Regional do Trabalho da 15ª Região - Campinas/SP.
	2. A Secretaria de Fiscalização de Integridade de Atos e Pagamentos de Pessoal e de Benefícios Sociais (Sefip) opinou, com a concordância do Ministério Público junto ao TCU (MP/TCU) , pela ilegalidade de todos os atos, em virtude da inclusão indevida, nos proventos, da vantagem relativa a "quintos/décimos" decorrentes de exercício de função comissionada após o advento da Lei 9.624/1998.
	3. Além disso, foi constatado que a ex-servidora Rejane de Toledo recebeu quintos ou décimos vinculados ao exercício do cargo de Analista Judiciário, Especialidade Execução de Mandados (antigo Oficial de Justiça Avaliador) . Entende o TCU que, nesses casos, a concessão da vantagem é irregular, pois a função comissionada exercida era inerente às atribuições do cargo efetivo.
	4. Manifesto-me de acordo com essas manifestações e acolho seus argumentos como parte das minhas razões de decidir, sem prejuízo de fazer as seguintes considerações.
	5. A jurisprudência deste Tribunal está alinhada à recente decisão do Supremo Tribunal Federal no âmbito do Recurso Extraordinário 638.115/CE, ao admitir a incorporação ou a atualização de "quintos/décimos", transformados em Vantagem Pessoal Nominalmente Identificada (VPNI) pelo art. 62-A da Lei 8.112/1990, somente até o dia 08/04/1998, conforme previsto no art. 3º da Lei 9.624/1998. 
	6. No presente processo, verifica-se que todas as interessadas foram aposentadas com a incorporação do benefício, computando-se o tempo de exercício de função desempenhada após 08/04/1998, o que confirma a ilegalidade dos atos.
	7. Porém, é relevante destacar que a Suprema Corte, ao apreciar embargos ao recurso extraordinário mencionado, modulou os efeitos de sua decisão. Apesar de ter reafirmado a inconstitucionalidade da incorporação de "quintos/décimos" decorrentes do exercício de funções comissionadas no período compreendido entre a edição da Lei 9.624/1998 e a Medida Provisória 2.225-48/2001, o STF deliberou no sentido de:
	a) reconhecer indevida a cessação imediata do pagamento dos "quintos" quando fundado em decisão judicial transitada em julgado;
	b) garantir àqueles que continuavam recebendo a parcela até aquela data em razão de decisão administrativa ou decisão judicial sem trânsito em julgado o pagamento mantido até sua absorção integral por quaisquer reajustes futuros concedidos aos servidores. 
	8. No contexto emanado a partir dessa nova orientação, os gestores deverão destacar as parcelas recebidas pelas ex-servidoras, referentes ao período entre 08/04/1998 a 04/09/2001, transformando-as em "Parcela Compensatória" a ser absorvida por quaisquer reajustes futuros.
	9. Vale ressaltar que, mesmo no caso de incorporação com base em sentença transitada em julgado, prevalece a irregularidade na inclusão dessa vantagem no ato de aposentadoria, restando preservada, todavia, a manutenção dos pagamentos.
	10. Esse desfecho tem sido adotado em várias deliberações deste Tribunal, a exemplo dos Acórdão 5674/2020-TCU-Segunda Câmara (Relator: Ministro Augusto Nardes) , 6.128/2020 - 1ª Câmara (Relator: Ministro Weder de Oliveira) , 6.170/2020 - 2ª Câmara (Relator: Ministro Raimundo Carreiro) , 6.377/2020 - 2ª Câmara (Relator: Ministro André Luís de Carvalho) , 5.450/2020 e 6.471/2020 - 1ª Câmara (Relator: Ministro Benjamin Zymler) .
	11. Para melhor compreensão, transcrevo a seguir trecho do voto proferido no último acórdão mencionado:
"14. Como se vê, restou preservada pela Suprema Corte a situação daqueles que tiveram a incorporação irregular assentada em decisão judicial transitada em julgado.
15. Como esse foi o caso da sra. (...) , não se apresenta possível a supressão da parcela dos rendimentos a que faria jus, tomados como referência para composição dos proventos de seus dependentes.
16. Assim, em que pese a inclusão de vantagem irregular nos proventos dos recorrentes - o que dá ensejo à negativa de registro do ato de pensão -, devem ser suprimidas do Acórdão 4528/2019-TCU-Primeira Câmara, em relação a eles, as determinações para cessação dos pagamentos do benefício e para emissão de novo título concessório (itens 9.2.2.1 e 9.2.2.2) ."
	12. Importante registrar também que, no ato de Rejane de Toledo, a irregularidade identificada está relacionada à incorporação de quintos/décimos da função comissionada "FC-4 - Executante de Mandados", cujo recebimento era inerente às atribuições de seu cargo efetivo.
	13. O entendimento do TCU está consolidado no sentido de vetar a incorporação de quintos/décimos ao ocupante do cargo de Analista Judiciário, especialidade Oficial de Justiça, pelo mero exercício do cargo efetivo. 
	14. Nesse sentido, é bastante esclarecedora a argumentação contida no voto do Acórdão 2784/2016-TCU-Plenário, de relatoria do Ministro Benjamin Zymler, sobre os motivos de tal impedimento:
	"5. Contudo, verifico que consta dos atos daqueles que se inativaram no cargo de Analista Judiciário, especialidade Oficial de Justiça Avaliador, o pagamento da vantagem dos quintos, decorrentes da função comissionada FC-5, que teve origem na Gratificação de Representação de Gabinete instituída por meio de normativos internos.
	6. Ocorre que tanto a GRG quanto a FC-5 não possuía natureza de função de confiança, pois era paga a todos os ocupantes do cargo efetivo de Analista Judiciário, especialidade Oficial de Justiça Avaliador. Logo, a 'investidura' na função não dependia de escolha da autoridade, do quesito confiança, inerente a todos os ocupantes de função comissionada. Tampouco poderiam seus ocupantes ser demitidos ad nutum. Assim, a despeito do nomen iuris, claro está que se tratava de verdadeira gratificação paga em razão do exercício das atribuições típicas do cargo (execução de mandatos) e criada por normativos internos do TRF da 2ª Região.
	7. Posteriormente, quando do advento da Lei 9.421/1996, a GRG paga aos Oficiais de Justiça foi transformada em FC-5.
	(...) 
	10. Ademais, não se deve olvidar que o art. 16 da Lei 11.416/2006, que instituiu a Gratificação de Atividade Externa (GAE) , devida exclusivamente ao Oficial de Justiça Avaliador, vedou a percepção dessa gratificação para os servidores designados para o exercício de função comissionada e para os ocupantes de cargo em comissão:
	'Art. 16. Fica instituída a Gratificação de Atividade Externa (GAE) , devida exclusivamente aos ocupantes do cargo de Analista Judiciário referidos no § 1º do art. 4º desta Lei.
	§ 1º A gratificação de que trata este artigo corresponde a 35% (trinta e cinco por cento) do vencimento básico do servidor.
	§ 2º É vedada a percepção da gratificação prevista neste artigo pelo servidor designado para o exercício de função comissionada ou nomeado para cargo em comissão.'" (grifei) 
	11. Ora, se a GAE não é devida ao servidor ativo que exerce função ou cargo em comissão, não é possível concedê-la ao inativo que se aposenta com as vantagens previstas no do art. 193 da Lei 8.112/1990, sob pena de conferir tratamento mais vantajoso ao inativo que ao ativo. Ou bem o inativo carreia para sua aposentadoria as vantagens inerentes ao cargo comissionado ou percebe a gratificação criada para remunerar o Oficial de Justiça pelo desempenho exclusivo das atribuições típicas de seu cargo.
	(...) 
	13. Quando, porém, se verifica que a função de confiança exercida na atividade era, de fato, gratificação inerente ao cargo efetivo ocupado pelo servidor, o pagamento de 'quintos', além de carecer de sustentação legal, constitui verdadeiro bis in idem, pois cria situação na qual se remunera duplamente o servidor sob o mesmo fundamento: exercício das atribuições de Oficial de Justiça. Diversa é a conclusão quando se verifica que os 'quintos' tiveram origem no exercício de outras funções, não relacionadas às atribuições de Oficial de Justiça. Nessa situação, constitui vantagem paga a qualquer ocupante de cargo efetivo que tenha exercido no passado, no prazo estipulado em lei, cargo comissionado/função de confiança.
	14. De igual forma, não se pode admitir o pagamento da parcela 'opção', seja ela decorrente ou não da FC-5 atribuída aos Oficiais de Justiça, ao inativo que percebe a GAE, em razão da vedação expressa contida no § 2º do art. 16 da Lei 11.416/2006, ainda que a mencionada parcela tenha origem em outra função de confiança e decorra da exata aplicação do art. 193 a Lei 8.112/1990.
	15. Do contrário, estar-se-ia conferindo tratamento mais vantajoso ao servidor inativo que ao ativo, o que não parece razoável, por contrariar o objetivo do § 2º do art. 16 da Lei 11.416/2006, que consiste não apenas em remunerar o Oficial de Justiça pelo desempenho de suas atribuições, senão também estimulá-lo a se manter na atividade para a qual foi admitido."
	15. Nessa mesma linha, também podemos citar os Acórdão 3860/2019-TCU-Segunda Câmara (Min. Augusto Nardes) , 4.523/2019 - 1ª Câmara (Min. Vital do Rego) , 19.949/2018 - 1ª Câmara (Min. Walton Alencar Rodrigues) , 1.616/2017 - 1ª Câmara (Min. Vital do Rego) , 1.009/2018 - 1ª Câmara (Min. Vital do Rego) e 3.574/2019 - 2ª Câmara (Min. André Luís de Carvalho) .
	16. Assim, em virtude da irregularidade no pagamento da vantagem derivada de "quintos", cumpre considerar todos os atos aqui apreciados ilegais, negando-lhes registro. É necessário, contudo, dispensar a devolução dos valores recebidos de boa-fé, nos termos da Súmula TCU 106, e determinar à unidade jurisdicionada que adote, se for o caso, os procedimentos definidos no RE 638.115/CE, e que emita novos atos de aposentadoria isentos das irregularidades apontadas. 
	17. Antes de finalizar, observo que todos os três atos de concessão de aposentadoria deram entrada no Tribunal há menos de cinco anos, o que afasta a aplicação do entendimento firmado pelo STF no RE 636.553, que fixou prazo de cinco anos, a contar de seu ingresso, para apreciação de ato de admissão e de concessão de aposentadoria, reforma e pensão, sob pena de seu registro tácito.
	Nesses termos, acompanhando os pareceres da unidade técnica e do MP/TCU, VOTO por que o Tribunal adote a minuta de deliberação que ora submeto à apreciação deste Colegiado.
TCU, Sala das Sessões Ministro Luciano Brandão Alves de Souza, em 9 de março de 2021.
JORGE OLIVEIRA 
Relator